【裁判字號】    89,訴,2298
【裁判日期】    900802
【裁判案由】    拆屋交地
【裁判全文】
臺灣臺南地方法院民事判決  八十九年度訴字第二二九八號
    原      告  戊○○
                己○○
                丁○○
                庚○○
    被      告  乙○○○
                甲○○
    代  理  人  丙○○
右當事人間請求拆屋交地事件，本院判決如左：
      主      文
被告乙○○○、甲○○應自坐落台南縣歸仁鄉○○段十號土地上如附圖所示Ａ部分房
屋遷出。
被告丙○○應將坐落台南縣歸仁鄉○○段十號土地上如附圖所示Ａ部分，面積一一五
點七三平方公尺之磚造石棉瓦房屋、Ｂ部分，面積六點零三平方公尺之鐵絲網雞舍、
Ｃ部分，面積一五點九五平方公尺之石棉瓦遮棚、Ｄ部分，面積一三平方公尺之磚造
石棉瓦倉庫拆除並交還該土地予原告。
被告應連帶給付原告新台幣壹拾柒萬參仟柒佰肆拾玖元，及自民國八十九年七月十五
日起至如附圖所示Ａ部分房屋占有之土地交還日止，按年連帶給付原告新台幣參萬捌
仟捌佰捌拾伍元。
被告應連帶給付原告新台幣伍萬貳仟伍佰壹拾陸元，及自民國八十九年七月十五日起
至Ｂ、Ｃ、Ｄ所示地上物占有之土地交還日止，按年連帶給付原告新台幣壹萬壹仟柒
佰伍拾參元。
訴訟費用由被告連帶負擔。
本判決於原告以新台幣陸仟貳佰元、新台幣壹佰肆拾萬零柒仟元、新台幣柒萬零玖佰
元、新台幣壹萬柒仟陸佰元，為被告供擔保後，得假執行。
      事      實
甲、原告方面：
一、聲明：求為判決如主文所示及為以供擔保為條件之假執行宣告。
二、陳述：
(一)坐落台南縣歸仁鄉○○段十號土地為原告共有，被告乙○○○及被告甲○○、丙○○之被繼承人林全海於民國五十年間，未經當時土地共有人陳時鐘（原告丁○○、庚○○之前手所有人）、陳江和、陳清枝（原告己○○之前手所有人）及原
    告戊○○全體之同意，擅自在訟爭土地上蓋建房屋（門牌號碼為台南縣歸仁鄉○○村○○○路一二一號）及豬舍等工作物占有使用至今，訴外人林全海業已亡故
    ，而坐落台南縣歸仁鄉○○段土地上如附圖ＡＢＣＤ所示建物由被告丙○○單獨
    繼承，建物Ａ由被告乙○○○、甲○○居住中，另Ｂ、Ｃ、Ｄ所示地上物則由被
    告共同使用中。
    為此，爰依民法第七百六十七條所有權之法律關係，請求被告等拆除除地上建物
    等交還土地予原告。
(二)被告占用訟爭土地面積約一百五十平方公尺，則被告自八十四年十一月十五日起
    至八十六年七月十四日止，應給付原告七萬三千六百元正，自八十六年七月十五
    日起至土地交還日止，按年給付五萬四百元計算之與租金相同之損害金。
三、對被告抗辯之陳述：
(一)依卷附系爭土地之謄本顯示，原告戊○○早於六十五年間即因分割取得系爭土地
    應有部分六分之一，並非自父親陳時鐘繼承而來（該部分由原告丁○○、庚○○
    繼承），足見被告辯稱：林全海當初在系爭土地蓋建房屋係經原告戊○○及父親
    陳時鐘之同意，且戊○○為騙使被告乙○○○拋棄對系爭土地七分之一之繼承權
    ，方同意無償貸借系爭土地予林全海、乙○○○夫妻使用云云，實屬虛言，而不
    足採。茲被告既不能證明林全海蓋建房屋時，原告有任何舉動或其他情事，足可
    間接推知原告有默示同意成立借貸關係之事實，則渠等主張原告有默許同意借貸
    ，亦嫌無理由。
(二)本件被告自始即主張被告乙○○○與其夫林全海當初係經基地共有人陳時鐘之同
    意，無償借貸系爭土地予渠等興建房屋…………等情，嗣原告否認渠等之主張而
    要求渠等就有借貸關係一事負舉證之責，詎渠等於無法證明之情況下，竟又改弦
    易轍主張對系爭土地有地上權存在，微論被告迄未舉證證明當初乙○○○夫妻係
    以行使地上權之意思占有系爭土地興建房屋，已嫌無據，況被告前後主張矛盾，
    更顯示渠等係為配合訴訟之進行方變更防禦之方法，而非實際上有何以行使地上
    權之意思占有系爭土地。
四、證據：提出土地登記簿謄本、臺南縣歸仁地政事務所地價證明書、地價謄本、房
    屋稅籍證明書、戶籍謄本各一份為證。
乙、被告方面：
一、聲明：求為判決駁回原告之訴。
二、陳述：
(一)在系爭土地上如附圖Ａ所示之房屋為被告之被繼承人林全海所蓋，由被告丙○○
    單獨繼承取得，現由被告甲○○與被告乙○○○居住使用中，至於Ｂ、Ｃ、Ｄ三
    部分，係由被告丙○○、甲○○與乙○○○共同使用中。
(二)被告之被繼承人林全海興建系爭土地上之建物時未經當時之土地共有人全體同意
    。
三、證據：提出遺產繼承分割協議書一份為證。
丙、本院依原告聲請函請台南縣歸仁地政事務所履勘現場，並繪製現場圖附卷參辦。
    理    由
一、本件原告主張：台南縣歸仁鄉○○段十號土地為其共有，而被告之被繼承人林全
    海於民國五十年間，未經當時土地共有人陳時鐘（原告丁○○、庚○○之前手所
    有人）、陳江和、陳清枝（原告己○○之前手所有人）及原告戊○○全體之同意
    ，擅自在訟爭土地上蓋建如附圖所示Ａ、Ｂ、Ｃ、Ｄ之房屋、豬舍、倉庫等工作
    物（下稱建物ＡＢＣＤ）占有使用至今，訴外人林全海業已亡故，右開建物由被
    告丙○○單獨繼承，建物Ａ房屋由被告乙○○○、甲○○居住使用中，另Ｂ、Ｃ
    、Ｄ所示地上物則由被告丙○○、乙○○○、林金木共同使用中等情，為被告所
    自認在卷，堪信為真實。惟被告仍拒絕將系爭土地返還予原告，以：伊係以地上
    權之意思占有系爭土地，且已時效取得地上權，應屬有權占有等語，資為抗辯。
二、按因時效而取得地上權登記請求權者，不過有此請求權而已，在未依法登記為地
    上權人以前，仍不得據以對抗土地所有人而認其並非無權占有。又占有人因時效
    而取得地上權登記請求權者，以已具備時效取得之要件，向該管地政機關聲請為
    地上權登記，如經地政機關受理，則受訴法院即應就占有人是否具備時效取得地
    上權之要件，為實體上裁判，即占有人如在土地所有人訴請拆屋還地之前，已主
    張具備時效取得之要件，得請求登記為地上權人者，法院即應就占有人是否具備
    時效取得地上權之要件，為實體上裁判。土地所有人本於所有權主張占有人無權
    占有土地，對占有人起訴而為請求後，占有人始向地政機關為地上權登記之聲請
    ，若認法院仍必須就占有人是否具備取得地上權之要件，為實體上之調查審認，
    將導致占有人於訴訟中利用向地政機關為地上權登記之聲請手段，阻撓及拖延訴
    訟之進行，影響土地所有人之權益，自非可取。本件原告於八十九年十一月十三
    日向被告起訴請求拆屋還地，被告於九十年三月五日始向地政機關申請為地上權
    位置之測量，此有原告提出為兩造所不爭執之台南縣歸仁地政事務所定期通知書
    附卷足憑，被告於起訴後始向地政機關聲請為地上權登記，揆諸首揭說明，被告
    不能以地上權人之地位對原告主張非無權占有系爭土地，本院亦無庸就占有人是
    否具備時效取得地上權之要件，為實體上裁判。是被告辯稱：伊對原告係有權使
    用系爭土地云云，尚難認有理由。
四、按對於物有事實上管領之力者，為占有人；質權人、承租人、受寄人、或基於其
    他類似之法律關係，對於他人之物為占有者，該他人為間接占有人；又所有人對
    於無權占有者，得請求返還之，民法第九百四十條、第九百四十一條、第七百六
    十七條前段分別定有明文。本件系爭土地上之建物ＡＢＣＤ均由被告丙○○繼承
    所有，Ａ屋由被告乙○○○與甲○○借住使用中，ＢＣＤ建物為被告三人共同使
    用中之事實，已如前述，故Ａ屋部分，被告丙○○為間接占有人，被告乙○○○
    與甲○○為直接占有人；建物ＢＣＤ部分，被告三人為直接占有人，伊占有系爭
    土地，對所有人無合法權源，則原告依據前揭條文請求被告丙○○拆除系爭土地
    上如附圖所示Ａ、Ｂ、Ｃ、Ｄ部分面積之建物，被告乙○○○、甲○○自Ａ屋遷
    出，返還土地予原告，即有理由，應予准許。
五、又按無法律上之原因而受利益，致他人受損害者，應返還其利益，民法第一百七
    十九條前段定有明文。而無權占用他人之土地，可能獲得相當於租金之利益，亦
    為社會通常之觀念（參最高法院六十一年台上字第一六九五號判例意旨），是以
    原告請求被告賠償其相當於租金之損害或返還所得利益，即為有據。再按城市地
    方房屋之租金，以不超過土地及其建築物申報總價額年息百分之十為限，且此一
    規定於租用基地建築房屋者，亦得準用，土地法第九十七條第一項、第一百零五
    條分別定有明文。其次，所謂土地價額係指法定地價而言；土地所有人依土地法
    所申報之地價為法定地價，若土地所有權人未於公告期間申報地價者，即以公告
    地價（並非公告現值）百分之八十為其申報地價，土地法第一百四十八條、土地
    法施行法第二十五條、平均地權條例第十六條前段亦分別定有明文。經查，系爭
    土地於八十三年七月至八十六年六月間之申報地價為每平方公尺二千九百六十元
    ，八十六年七月至八十九年七月間之申報地價為每平方公尺三千三百六十元，此
    有原告提出之系爭土地地價謄本二份附卷可參，依前揭說明，此即為系爭土地之
    法定地價。查系爭土地上之Ａ屋及建物ＢＣＤ部分為被告丙○○、乙○○○與甲○○占有使用中，已如前述，則被告三人係無法律上原因而受有利益，原告並因
    此受有不能使用系爭土地之損害，是原告自得依不當得利之法則，請求無權占有
    之被告返還其相當於租金之損害。原告復主張應依如附表所示之計算方式為被告
    返還其相當於租金之利益，經本院審酌系爭土地位處台南縣麻豆鎮，地目為旱，
    等則十二，土地東側臨民權北路，與民權北路對街而望者為金旺佳夜市○○○○○道路人車往來尚稱頻繁等情（參閱本院八十九年十二月十八日勘驗筆錄），並
    有土地登記簿謄本附卷為憑，認原告主張依申報地價總額年息百分之十計算其損
    害金，尚屬相當。故揆諸前開說明，原告請求被告就系爭土地相當於租金之損害
    基準，應以系爭土地之申報地價乘以被告占用之面積（如附圖所示ＡＢＣＤ面積
    分別為一百十五點七三、六點零三、十五點九五、十三平方公尺），再乘以計算
    相當於租金之不當得利數額之標準（即年息百分之十，計算方式如附表所示），
    是原告本於不當得利之法律關係，請求被告連帶給付原告十七萬三千七百四十九
    元，及自八十九年七月十五日起至第一項Ａ所示房屋占有之土地交還日止按年連
    帶給付原告三萬八千八百八十五元；並連帶給付五萬二千五百十六元，及自八十
    九年七月十五日起至一項Ｂ、Ｃ、Ｄ所示地上物占有之土地交還日止按年連帶給
    付原告一萬一千七百五十三元，為有理由，應予准許。
六、原告陳明願供擔保以代釋明聲請宣告假執行，核無不合，爰酌定相當擔保金額，
    准予宣告假執行。
七、結論：原告之訴為有理由，依民事訴訟法第八十五條第二項，第三百九十條第二
    項，判決如主文。
中      華      民      國    九十      年      八      月      二      日
                                臺灣臺南地方法院民事第二庭
~B法      官  莊玉熙
右為正本係照原本作成
如對本判決上訴，須於判決送達後廿日內向本院提出上訴狀
中      華      民      國    九十      年      八      月      二      日
~B法院書記官  許美惠


司法院資訊處製作；財團法人民間司法改革基金會備份。
